【裁判字號】    97,上易,1290
【裁判日期】    970924
【裁判案由】    恐嚇取財
【裁判全文】
臺灣高等法院臺中分院刑事判決        97年度上易字第1290號
上  訴  人
即  被  告  戊○○
            丙○○
                      之4號
            庚○○
            乙○○
上  一  人
選任辯護人  郭隆偉  律師
上列上訴人因恐嚇取財案件，不服臺灣南投地方法院97年度易字
第62號中華民國97年6月3日第一審判決（起訴案號：臺灣南投地
方法院檢察署96年度偵字第580號），提起上訴 ，本院判決如下
：
    主  文
上訴駁回。
    犯罪事實
一、緣己○○與蕭健松間因買賣焚化爐有債權債務之糾葛，蕭健
    松數次向己○○請求給付買賣貨款均遭拒絕，蕭健松遂於民
    國（以下同）九十五年間某日至友人戊○○住處請求戊○○
    代為出面向己○○催討債務，戊○○見有機可乘，乃與丙○○、庚○○、乙○○基於意圖為自己不法所有之犯意聯絡，
    欲假藉己○○與蕭健松間買賣糾紛之事，以恐嚇之手段向己○○索取金錢花用。九十六年一月五日下午三時許，戊○○
    、丙○○、庚○○、乙○○及其他姓名年籍不詳之成年男子
    數名，共同至己○○經營位在南投縣名間鄉三崙村內寮巷八
    ０六號皇穹陵紀念花園（納骨塔），向己○○聲稱渠等受蕭
    健松之委託，欲向其催討己○○與蕭健松間買賣焚化爐之債
    務，經己○○一再解釋與蕭健松間之上開買賣糾紛已進入司
    法程序，渠等仍不相信，己○○即表示可以到辦公室拿文件
    給戊○○等人看，戊○○即命同行某不詳姓名者跟隨己○○
    至辦公室取文件，避免己○○藉機逃跑，己○○之員工則趁
    隙報警處理，員警到場後，戊○○表示會再擇日前來處理後
    即離開。戊○○、丙○○、乙○○、蕭健松及數名姓名年籍
    不詳之人共約六、七人，接續於九十六年一月六日下午一時
    三十分許，再至皇穹陵紀念花園，要蕭健松與己○○對帳，
    己○○再次向戊○○等人解釋，並未欠蕭健松錢，戊○○乃
    支開蕭健松後，向己○○恫稱：「你認為你很行，沒關係，
    我們人很多，可以和你玩下去」、「我有很多人能與你玩，
    真的軟硬我都要跟你玩」等語後離去。戊○○、庚○○與其
    他姓名年籍不詳之成年男子數名，又接續於九十六年一月九
    日下午三時許，至上開地點，向己○○催討債務，惟雙方仍
    無結論。丙○○、乙○○復於九十六年一月十二日下午三時
    許，至上開地點，表示要居中協調，要求己○○提出願與戊○○處理之金額，己○○無奈之下乃表示願給付新臺幣（下
    同）五十萬元，請丙○○、乙○○代為轉知戊○○。戊○○
    與二名姓名年籍不詳之成年男子，再接續於九十六年一月十
    五日下午三時三十分許，至上開地點藉口向己○○催討債務
    ，要求己○○以新臺幣（下同）七百萬元解決，己○○逼不
    得已，乃向戊○○表示可以給付八十萬元，但不為戊○○所
    接受。九十六年一月十六日至同年月二十一日間，戊○○、
    丙○○則數次以渠等行動電話0000000000、00
    00000000號撥打己○○之行動電話，要求己○○提
    高付款金額，就可與渠等「私了」，戊○○並於上開期間內
    之某時，向己○○恫稱：「我是臺北人，隨便一叫一個電話
    就可以叫一、二百個兄弟來鬧，如果不處理，就來鬧場，臺
    北來的方式就是拿棒球棍來砸」等語，致己○○心生畏懼。
    嗣經己○○一再與戊○○等人討價還價，戊○○等人答應若
    己○○給渠等一百萬元車馬費，戊○○等人可以退出己○○
    與蕭健松之債權債務糾紛。己○○不堪其擾，遂於九十六年
    一月二十一日下午四時三十分許，前往南投縣政府警察局南
    投分局報案，並在警方授意下，約戊○○等人於翌日即九十
    六年一月二十二日前來取款，嗣於九十六年一月二十二日下
    午三時二十分許，戊○○、丙○○、庚○○、乙○○至上開
    地點向己○○取款時，為埋伏員警當場查獲，而未得逞。警
    員並當場扣得戊○○向己○○所拿取之現金二十萬元及第七
    商業銀行支票五張（原審判決誤繕為六張），每張面額均為
    十六萬元合計八十萬元，連同現金則全部共一百萬元。
二、案經南投縣政府警察局南投分局報告臺灣南投地方法院檢察
    署檢察官偵查起訴。
    理  由
一、按被告以外之人於審判外之陳述，雖不符刑事訴訟法第159
    條之1、159條之2、159條之3、159條之 4等規定，而經當事
    人於審判程序同意作為證據，法院審酌該言詞陳述或書面陳
    述作成時之情況，認為適當者，亦得為證據。當事人、代理
    人或辯護人於法院調查證據時，知有第159條第1項不得為證
    據之情形，而未於言詞辯論終結前聲明異議者，視為有前項
    之同意，刑事訴訟法第159條之5定有明文。本件被告及選任
    辯護人於本院審理時，就下列證人丁○○、戊○○、乙○○
    於審判外之陳述部分，未就其證據能力聲明異議，本院審酌
    該言詞陳述作成時之情況，並查無其他不法之情狀，足認為
    得為本案之證據，依刑事訴訟法第159條之5之規定，有證據
    能力，合先說明。
二、訊據被告四人均矢口否認有何恐嚇取財犯行，被告戊○○辯
    稱：伊受蕭健松委託，出面處理其與己○○之間債務，蕭健
    松有出具委託書，己○○亦有確認該委託書之真正，伊等係
    收取債務，並非恐嚇取財；亦無任何恐嚇行為，抑且每次去
    時，己○○均有報警，請警員到場，如何能恐嚇他；該一百
    萬元是己○○給付上開債務的一部分金額，並不是車馬費云
    云。丙○○辯稱：伊從事土地仲介工作。伊有陪同戊○○去
    找過己○○，因戊○○受蕭健松委託處理焚化爐的貨款，戊○○是臺北人，對南投不熟，伊才陪同過去；伊之所以與己○○有所聯絡，係因己○○拿名片給伊之故，伊並沒有恐嚇
    取財的犯行云云；被告庚○○辯稱：因為被告戊○○是台北
    人，對皇穹陵紀念花園不熟，伊駕車載他過去處理事務，但
    處理事務內容伊並不清楚，伊只是在旁邊聽著，一句話都沒
    有說，亦未參與協調；皇穹陵紀念花園是公共場所，有許多
    家屬在場且每一次去警員均有到場，不可能實施恐嚇；伊從
    未與己○○講過話。拿錢那天伊我在現場，但坐在旁邊，己○○他們好像說欠蕭健松的債務要先預付一百萬元，錢要給
    蕭先生云云；被告乙○○辯稱：第一次係因被告陳鎮○○○○○道皇穹陵紀念公園的地點，所以伊帶他們過去，並未介
    入債務之協調，了解案情之後，是己○○他們要我去幫他們
    與戊○○協調處理債務問題，不是幫戊○○去恐嚇取財云云
    。
三、本院查：
  (一)被告等四人如何於前揭時、地，接續多次至伊所經營之皇穹
    陵紀念花園，假藉處理蕭健松與被害人己○○間買賣糾紛為
    由，以上開言詞恫嚇己○○，己○○不堪其擾，嗣並達成由
    己○○給渠等一百萬元車馬費，被告戊○○等人退出己○○
    與蕭健松之債權債務糾紛，並於九十六年一月二十二日下午
    三時二十分許，被告戊○○、丙○○、庚○○、乙○○至上
    開地點向己○○取款時，為埋伏員警當場查獲，而未得逞，
    警員並當場扣得戊○○向己○○所拿取之現金二十萬元及第
    七商業銀行支票五張，每張面額均為十六萬元合計八十萬元
    ，連同現金則全部共一百萬元等事實，業據證人即被害人己○○分別於警詢、偵訊及原審審理時證述明確；核與證人丁○○分別於警詢、偵查及原審審理時之證述相符，參酌：
  (1)檢察官於偵訊時勘驗己○○所提出其與戊○○間於九十六年
    一月六日及九十六年一月十五日對話之錄音帶，於九十六年
    一月六日錄音帶中，戊○○稱：「就後面不會給你困擾，我
    也不會囉嗦，是說拿一些給我們吃涼的，．．．如果下次再
    讓你困擾，那事情就絕對不可能了。．．．我說給你聽，你
    這樣亂搞一圈，我沒有比人家較小尾啦，你拿八十萬叫我事
    情都不要處理，人家笑都笑死」等語；於九十六年一月十五
    日錄音帶中戊○○則稱：「你認為你很行沒關係，我們人很
    多，可以和你玩下去，．．．你想玩這招，我有很多人能與
    你玩，真的軟硬我都要跟你玩，我的意思是大家好好談」等
    語，被告戊○○的確有向被害人己○○談到「拿一些給我們
    吃涼的」要索金錢的話；另外也有提及「我們人很多，可以
    和你玩下去的，軟硬我都要跟你玩」等客觀上讓人會畏懼之
    言詞。
  (2)己○○於九十六年一月二十一日向警方報案後，經警方授意
    和戊○○等人約定翌日交付一百萬元一節，經證人己○○證
    述無誤，而九十六年一月二十二日被告四人依約到己○○經
    營之皇穹陵紀念花園找己○○，由己○○當面交付  現金二
    十萬元及第七商業銀行支票五張，每張面額均為十六萬元合
    計八十萬元，連同現金則全部共一百萬元之事實，亦為被告
    四人所不爭執，並有同日警方搜索扣押筆錄、扣押物品目錄
    及上開現金及支票影本附卷可稽，復有當日現場照片十三張
    附於警卷可證，故被告四人於當日確有向被害人己○○拿取
    金錢之行為無疑。
  (3)被害人己○○因被告戊○○等人恐嚇之詞，心生畏怖等情，
    亦據己○○於警、偵訊及審理中證述明確。至於上開一百萬
    元款項之用途，除上開證人即被害人己○○明確指稱係被告
    等人向其勒索之金錢外，被告戊○○於九十六年一月二十二
    日警詢中供稱：「己○○叫我來拿錢，不要再插手管蕭健松
    與己○○焚化爐買賣上的糾紛，他（指己○○）是要拿一百
    萬元給我當交通費」等語；再於同日檢察官偵訊時供稱：「
    己○○給我一百萬元是叫我不要管，他要訴諸法律，錢是己○○給我們四個人的車馬費及事主的錢」「．．己○○告訴
    我說，這件事他要訴諸法律，他說我走這麼多趟，他要給我
    一點車馬費」「（問：為何受蕭建松委任，還要收 100萬元
    ）答：是己○○要給我，要我不要再介入這件事情」等語（
    詳同上日偵訊筆錄）；被告乙○○於警詢中供稱：「（問：
    據戊○○說這些錢是走路工，何謂走路工？）答：應該是己○○拿出上述金錢給戊○○處理，請我們不要再介入此事，
    有關己○○與蕭姓人士的糾紛，就交由司法處理」等語（詳
    同上日警詢筆錄），足證己○○交付予被告四人上開一百萬
    元與己○○和蕭健松間之債權債務無關，該筆款項亦非己○○要給付蕭健松之錢。
    足見被害人己○○上開證述與事實相符。
  (二)被告戊○○、丙○○、乙○○、庚○○四人於九十六年一月
    五日至皇穹陵紀念花園找己○○談其與蕭健松間買賣糾紛之
    事；戊○○、丙○○、乙○○三人再於九十六年一月六日至
    上址找己○○；戊○○、庚○○另於九十六年一月九日至上
    址找己○○；丙○○、乙○○又於九十六年一月十二日至上
    開地點找己○○；戊○○復於九十六年一月十五日至上址找
    己○○；戊○○、丙○○於九十六年一月十六日至同年月二
    十一日間，數次以渠等行動電話撥打己○○之行動電話等事
    實，業據被告四人供承不諱，核與證人己○○指訴情節相符
    ，並有監視錄影器翻拍照片及通聯資料在卷可稽，上開事實
    自可認定。
  (三)被告丙○○雖辯稱僅陪同戊○○到場，並無恐嚇被害人云云
    ，然丙○○除於九十六年一月五日、一月六日和戊○○同往
    皇穹陵紀念花園外，又於九十六年一月十二日與乙○○再至
    上開地點與己○○洽談如何處理本次事件，甚至於九十六年
    一月十五日、一月十六日、一月十七日、一月二十二日，丙○○多次以其行動電話與己○○之間聯絡，其通聯次數甚至
    遠超過戊○○與己○○間之聯絡次數，此有通聯紀錄在卷可
    參，況且被告戊○○於九十六年一月二十二日向己○○拿取
    一百萬元時，丙○○也同至現場，再參諸丙○○於檢察官偵
    訊時亦自承：「（問：你們幫蕭健松催討債務，有何好處？
    ）答：收回來金額的一半，由戊○○分配」等語（詳九十六
    年一月二十二日偵訊筆錄），顯見丙○○係與戊○○共同向
    己○○索取金錢無誤。
  (四)被告庚○○固辯稱因戊○○路不熟伊才載戊○○過去，本案
    伊完全沒有參與云云，惟被告庚○○除於九十六年一月五日
    、一月六日均有到場外，在雙方約定取款當日其亦到場，此
    為庚○○不爭之事實，並有九十六年一月二十二日警方現場
    蒐證照片附卷可佐，按戊○○因非南投本地人，對於如何至
    皇穹陵紀念花園之路徑或許不熟，但戊○○於九十六年一月
    間已多次至該址與己○○洽談，詳如前述，且九十六年一月
    二十二日當天已約定要前往拿錢，若庚○○與本案無涉，戊○○豈有於當日再找庚○○同往之理？足證庚○○亦為本案
    之共犯無誤，其上開所辯自無可採。
  (五)被告乙○○雖辯稱：開始時是因戊○○路不熟伊才陪同前往
    ，後來則係應己○○要求出面與戊○○協調如何處理云云，
    然其上開所稱應己○○要求幫忙己○○處理等情，為證人己○○及證人丁○○於偵查及原審作證時堅詞否認，且本件案
    發前己○○、丁○○與乙○○並無嫌隙，此為雙方所不爭執
    之事實，如己○○突遭戊○○等人恐嚇要脅財物，乙○○願
    意居中為己○○向戊○○協調處理，己○○感激尚且不及，
    豈有反咬乙○○為戊○○同夥之理，參酌證人丁○○於96年
     1月21日警詢時證稱：第四次是96年 1月12日下午15時許，
    丙○○、乙○○ 2人表示，要幫伊老闆己○○與被告戊○○
    商量，要多少錢才能了事，雖然己○○已不欠人錢，但為避
    免皇穹陵紀念花園開不下去，只好跟他們商量是否可減少一
    些，該二人表示回去商量；第五次是96年1月13日下午3時許
    ，丙○○、乙○○2人又來公司，表示因我們未開價，沒辦
    法商量，己○○迫不得已才說50萬元好不好，他們才離開；
    被告戊○○於96年 1月21日下午戊○○打電話給伊老闆己○○，因己○○在忙，是伊接的電話，戊○○問錢準備好了沒
    有，我表示己○○準備了一百萬元，我並且要求拿了錢就不
    要來找公司麻煩好不好，戊○○表示，他拿了錢，以後中部
    兄弟就不會再來找麻煩了等語。就證詞內容觀之，被告丙○○、乙○○與被告戊○○就本件恐嚇取財犯行，顯係互扮白
    臉及黑臉角色，目的在向被害人索取不法利益則無有不同，
    故乙○○上開辯解亦無可採信。
  (六)按刑法上恐嚇取財罪之「恐嚇」，固係指以危害通知他人，
    使該人主觀上生畏怖心之行為，然此危害之通知，並非僅限
    於將來，其於現時以危害相加者，亦應包括在內。因是，恐
    嚇之手段，並無限制，其以言語、文字為之者無論矣，即使
    出之以強暴、脅迫，倘被害人尚有相當之意思自由，而在社
    會一般通念上，猶未達於不能抗拒之程度者，仍屬本罪所謂
    「恐嚇」之範疇。至於危害通知之方法，亦無限制，無論明
    示之言語、文字、動作或暗示之危害行為，苟已足使對方理
    解其意義之所在，並足以影響其意思之決定與行動自由者均
    屬之（最高法院八十一年度臺上字第八六七號判決意旨參照
    ）。查被告戊○○、丙○○、庚○○、乙○○多次至己○○
    經營之皇穹陵紀念花園，以處理己○○與蕭健松間買賣糾紛
    為由，要求己○○給付相當金額作為渠等不再插手此事之代
    價，其間戊○○並向己○○恫稱：「就後面不會給你困擾，
    我也不會囉嗦，是說拿一些給我們吃涼的，．．．如果下次
    再讓你困擾，那事情就絕對不可能了。．．．我說給你聽，
    你這樣亂搞一圈，我沒有比人家較小尾啦，你拿八十萬叫我
    事情都不要處理，人家笑都笑死」；「你認為你很行沒關係
    ，我們人很多，可以和你玩下去，．．．你想玩這招，我有
    很多人能與你玩，真的軟硬我都要跟你玩，我的意思是大家
    好好談」等客觀上足以讓人畏怖之語，致己○○心生畏懼，
    因而報警處理，故被告確有恐嚇取財之犯行至明。
  (七)綜上所述，被告四人上開所辯，均係卸責之詞，不足採信。
    本件事證明確，被告四人之犯行均足以認定，應予依法論科
    。
四、核被告戊○○、丙○○、庚○○、乙○○四人之所為，均係
    犯刑法第三百四十六條第一項、第三項之恐嚇取財未遂罪。
    被告戊○○、丙○○、庚○○、乙○○與其他數名姓名、年
    藉不詳之成年男子間就上開犯行，有犯意聯絡與行為分擔，
    均應依刑法第二十八條規定論以共同正犯。又被告四人雖已
    實行恐嚇取財行為，但因被害人實際上並無交付財物之意，
    故被告四人於九十六年一月二十二日前往取款時，即為現場
    埋伏之警員查獲，而未達於既遂階段，為未遂犯，爰均依刑
    法第二十五條第二項規定減輕被告四人之刑。被告四人基於
    一個恐嚇取財之犯意，前後數次向被害人所為之恐嚇取財犯
    行，時間緊接，被害人同一，應認係接續數次之階段行為，
    僅論以一個恐嚇取財未遂罪。另起訴書雖認被告戊○○前曾
    因贓物案件，經臺灣花蓮地方法院以八十九年度花簡字第五
    ０一號判決判處有期徒刑四月，於九十一年一月七日易科罰
    金執行完畢，有該署刑案資料查註紀錄表在卷可參，惟細繹
    該刑案資料表上之戊○○出生年月日及身分證統一編號均與
    本案之戊○○不同，顯係同名同姓之誤，附此敘明。
五、原審因而適用刑事訴訟法第二百九十九條第一項前段，刑法
    第二十八條、第三百四十六條第一項、第三項、第二十五條
    第二項、第四十一條第一項前段，刑法施行法第一條之一，
    中華民國九十六年罪犯減刑條例第二條第一項第三款、第七
    條、第九條等規定，並審酌被告戊○○、丙○○、庚○○、
    乙○○四人之犯罪手段，被告戊○○前因催討債務糾紛，涉
    嫌傷害、妨害自由案件，均因罪嫌不足，由臺灣臺北、板橋
    地方法院檢察署檢察官為不起訴處分，有不起訴處分書附卷
    可稽，仍不知戒慎，不思以合法手段，催討債務，僅持一紙
    委託書，即強硬介入他人間之債權債務關係，嗣後並要求被
    害人花錢了事；而被告乙○○前因槍砲彈藥刀械管制條例、
    賭博等案件，經法院判決有罪確定，並合併定應執行有期徒
    刑二十年，於八十七年八月十七日假釋付保護管束出監，現
    仍在假釋期間，前於九十二年間亦因催討債務事，涉嫌妨害
    自由案件，因罪嫌不足，經臺灣臺中地方法院檢察署檢察官
    為不起訴處分，惟其另有妨害自由、槍砲彈藥刀械案件，仍
    在法院審理中，亦有不起訴處分書、起訴書及臺灣高等法院
    被告前案紀綠表、臺灣南投地方法院檢察署刑案查註紀錄表
    附卷可稽，其仍不知遠離是非，以不法手段向人催討債務等
    情節，及被告等人以恐嚇方式欲取得財物之金額為一百萬元
    ，戊○○係首腦，惡性較重，丙○○及乙○○多次與己○○
    談判車馬費金額，參與程度亦深，庚○○僅三次陪同戊○○
    前往恐嚇被害人，情節最輕，及被告四人犯罪後均否認犯行
    之態度等一切情狀，分別量處如原審判決主文所示之刑，並
    以被告四人所為上開犯行，合於中華民國九十六年罪犯減刑
    條例之規定，依該條例第二條第一項第三款、第七條、第九
    條之規定，各減渠等刑期二分之一，並均諭知易科罰金之折
    算標準，其認事用法核無違誤，量刑亦屬允當，上訴意旨猶
    執陳詞否認犯罪，其上訴為無理由，應予駁回。
六、據上論斷，應依刑事訴訟法第三百六十八條，判決如主文。
本案經檢察官甲○○到庭執行職務。
中    華    民    國    97    年    9    月    24   日
            刑事第四庭    審判長法  官  洪   耀   宗
                                法  官  蔡 王 金  全
                                法  官  劉   登   俊
上列正本證明與原本無異。
不得上訴。
                                書記官  粘  銘  環
中    華    民    國    97    年    9     月    25    日


司法院資訊處製作；財團法人民間司法改革基金會備份。
